臺灣高雄地方法院刑事判決　　　　　　　 94年度訴字第142號
公　訴　人　臺灣高雄地方法院檢察署檢察官
被　　　告　丙○○
　　　　　　　　　　寄台北郵政161-242號信箱
上列被告因違反期貨交易法等案件，經檢察官提起公訴（92年度
偵字第19788 號），本院判決如下：
    主  文
丙○○共同未經許可，擅自經營期貨經理事業及期貨顧問事業，
處有期徒刑伍月，減為有期徒刑貳月又拾伍日。
    事  實
一、緣黃建社（另案通緝中）成立「晶鑫科技管理有限公司有
    限公司」（址設高雄縣鳳山市○○路128 號5 樓，起訴書誤
    載為「高雄縣鳳山市○○路16號5 樓」，下稱晶鑫公司）
    後，乙○○（業經判決免訴）除介紹王振記【經臺灣高等法
    院高雄分院以93年度上更 (一)字 第299 號判決確定】、余
    峰臺（經最高法院95年度台上字第390 號判決確定）等人，
    各自民國88年4 月間起至89年3 月28日止、自89年9 月12日
    起，先後擔任晶鑫公司負責人外，並於89年間起，擔任晶
    鑫公司總監。丙○○明知晶鑫公司之登記營業項目僅限
    於（一）國內外投資之引介提供諮商顧問。（證券投資顧問
    除外）（二）為國內工商業向國內外金融機構提供消息或媒
    介之顧問。（不包括辦理融資保證授信業務）（銀行業務除
    外）（三）財務管理諮詢、分析、診斷顧問業務。（證券投
    資顧問除外）（會計師業務除外）（四）不動產投資計劃分
    析之顧問業務。（五）黃金條塊、金幣、金飾進口及買賣業
    務。（黃金出口除外以現貨交易為限）（六）代理國內外廠
    商前項產品之經銷報價及投標業務。（七）國際外資訊之諮
    詢顧問業務。（銀行業務除外）（八）一般進出口貿易業務
    。（許可業務除外）。（九）資訊軟體服務業。（十）電子
    資訊供應服務業。（十一）電子材料批發業。（十二）資料
    處理服務業，未經主管機關許可發給證照，不得經營期貨顧
    問事業與期貨經理事業。竟未經許可，自87年間起至88年6
    月間止，受僱晶鑫公司，擔任人事主任職務，主要負責訓
    練人事部門之人事專員擔任面試前往應徵之人，並教導新進
    員工貨幣計算、整理報表資料、瞭解期貨及外匯看盤上資訊
    之意義等業務工作，即自87年至88年6 月間之任職期間內，
    與自稱「戊○○」之成年人（真實姓名年籍均不詳，擔任晶
    鑫公司顧問）及黃建社、王振記（犯意聯絡期間自88年4
    月間止）、乙○○、己○○（自87年間丙○○任職起至87年
    5 月8 日己○○暫時離職止之己○○任職晶鑫公司之期間
    ），共同基於犯意之聯絡，以晶鑫公司名義與澳門匯和投
    資發展有限公司（下稱匯和公司）簽訂服務合約協議書，接
    受匯和公司之委任，由晶鑫公司提供有關場地、企畫諮詢
    、通訊設備、報價系統及文件收發等服務，供匯和公司所屬
    會員下單從事外幣保證金交易，並在高屏地區刊登廣告，招
    攬不知情之業務員加以訓練後，對外招攬客戶，從事名為「
    外匯投資」、「外匯保證金交易」之「外幣保證金交易」，
    或代客戶操作外幣保證金交易；或提供設備、資訊，供自行
    下單交易，而擅自經營期貨經理、顧問事業。其經營方式為
    ：以匯和公司名義與客戶簽約，約定客戶應先於匯和公司所
    指定之香港永亨銀行澳門分行帳戶內存入最低保證金美金1
    萬元以上，方可以電話下單給匯和公司，再由匯和公司依客
    戶指示在不同市場執行外幣保證金交易，交易種類包括瑞士
    法郎、日幣、英鎊及歐元等各種外幣之即期或遠期買賣，每
    日依各該外幣匯率在市場行情變動之漲跌，結算差價而計算
    盈虧，如客戶虧損達所繳保證金之2 成時，即須補繳該2成
    已虧損之保證金，若未補繳，虧損達保證金3 成時，匯和公
    司即會替客戶平倉結清帳戶。另客戶下單買賣外幣，係以口
    為計算單位，當日平倉每口1,000 美元，隔日平倉每口1,50
    0 美元，每口交易則由匯和公司收取手續費80美元，晶鑫
    公司則向匯和公司收取每口交易50美元或每介紹一名客戶新
    台幣（下同）2 至3 萬元之佣金，而經許可，或代客操作而
    經經營期貨經理；或提供場所、電腦設備、商情資訊、相關
    外匯資訊及建議分析意見，供客戶下單交易之期貨顧問事業
    。嗣因晶鑫公司在經營期間曾為警查獲2 次，另有不知情
    之丁○○先後於90年4 月25日、90年5 月29日，分別匯款69
    0,000 元、1,207,500 元至匯和公司所指定之香港永亨銀行
    澳門帳戶內，因晶鑫公司未依約開立聯名戶，且索討未果
    ，乃告發上情。
二、案經丁○○告發臺灣高雄地方法院檢察署檢察官偵查起訴。
    理  由
一、本判決所引用之證據資料，其中傳聞證據部分，縱無刑事訴
    訟法第159 條之1 至第159 條之4 或其他規定之傳聞證據例
    外情形，亦因檢察官、被告或同意可作為證據使用（參本院
    卷第403 頁），或未聲明異議，依刑事訴訟法第159 條之5
    第1 項、第2 項之規定，本院審酌該證據作成之情況，認為
    適當，應得為證據。
二、訊據被告丙○○固坦承於自87年間起至88年6 月間，在晶鑫
    公司擔任人事主任職務之事實（參本院卷第51頁第6 行、
    第413 頁倒數第13行、第414 頁第2 行），然否認有何違反
    期貨交易法犯行，辯稱：並非在晶鑫公司擔任顧問乙職，
    僅任人事職務，並未參與期貨交易之顧問或經理業務等語。
    惟查：
（一）按期貨交易法第3 條第1 項第4 款所規定之「槓桿保證金
      交易」，係指當事人約定，一方支付價金一定成數之款項
      或取得他方授與之一定信用額度，雙方於未來特定時間內
      ，依約定方式結算差價或交付約物之契約，為期貨交易之
      一種。而所謂「外幣保證金交易」，係指一方於客戶與其
      簽約並繳付外幣保證金後，得隨時應客戶之請求，於保證
      金之數倍範圍內，以自己之名義為客戶之計算，在外匯市
      場從事不同幣別間之即期或遠期買賣交易，且此項交易不
      須實際交割，一般都在當日或到期日以前以反方向交易軋
      平，而僅結算買賣差價，由上開定義可知「外幣保證金交
      易」為「槓桿保證金交易」之一種（參照財政部證券暨期
      貨管理委員會86年10月6 日（86）台財證（五）第565660
      號、89年5 月18日（87）臺財證（七）第30758 號函釋）
      ，故非在期貨交易所進行之期貨交易，除有同法第3 條第
      2 項經主管機關公告豁免外，應受期貨交易法之規範。國
      內企業顧問或個人引介（或招攬）客戶至海外進行現貨「
      外幣保證金交易」，如以接受委託書收取佣金或手續費等
      方式代他人操作外幣保證金交易者，係屬經營期貨經理事
      業；若以招攬客戶至海外開立美金帳戶，並提供場所、設
      備及相關外匯資訊或建議分析意見等，供客戶自行下單交
      易者，係屬經營期貨顧問事業；上開情形以外，係屬經營
      其他期貨服務事業，如仲介不特定客戶與他人簽訂外幣保
      證金契約者。依期貨交易法第82條第1 項規定，經營期貨
      經理事業或期貨顧問事業，須經主管機關之許可，並發給
      許可證照。倘未經主管機關許可，擅自經營期貨經理事業
      或期貨顧問事業者，即應依同法第112 條第5 款規定處罰
      。
（二）晶鑫公司自86年10月間起至90年9 月間，未經許可，擅
      自經營期貨經理事業及期貨顧問事業之事實，業據證人曾
      文豔、辛○○、甲○○、己○○、乙○○等人分別於警詢
      、偵查及本院審理時供證明確（參本院卷第367 頁；偵卷
      六第7 至9 、19至21、41至42頁；偵卷八第6 至7 頁；偵
      卷九第5 至9 、23至24、31至34頁）。此外，並有晶鑫
      公司變更登記表、玉山商業銀行鳳山分行匯出匯款賣匯水
      單、丁○○帳戶餘額結算單、本票、匯和公司存入保證金
      收據、晶鑫公司開立銀行聯名戶口通知書、晶鑫公司
      財經專員丁○○識別證、經濟部公司執照、高雄縣政府營
      利事業登記證、晶鑫公司外匯投資手冊等資料在卷足憑
      （見偵卷一第6 至7 頁；偵卷六第22至29頁；偵卷七第10
      頁；偵卷八第62至65、67頁）。是此部分之事實，應堪認
      定。
（三）再者，晶鑫公司營業事業登記證清楚載明該公司所經營
      事項限於（一）國內外投資之引介提供諮商顧問。（證券
      投資顧問除外）（二）為國內工商業向國內外金融機構提
      供消息或媒介之顧問。（不包括辦理融資保證授信業務）
      （銀行業務除外）（三）財務管理諮詢、分析、診斷顧問
      業務。（證券投資顧問除外）（會計師業務除外）（四）
      不動產投資計劃分析之顧問業務。（五）黃金條塊、金幣
      、金飾進口及買賣業務。（黃金出口除外以現貨交易為限
      ）（六）代理國內外廠商前項產品之經銷報價及投標業務
      。（七）國際外資訊之諮詢顧問業務。（銀行業務除外）
      （八）一般進出口貿易業務。（許可業務除外）。（九）
      資訊軟體服務業。（十）電子資訊供應服務業。（十一）
      電子材料批發業。（十二）資料處理服務業，有上開營利
      事業登記證在卷可參（出處詳前）。被告既坦承：於87、
      88年間，以每月3 萬元薪資受僱在晶鑫公司擔任人事主
      任職務（自88年10月間起，則任無給職），知悉公司客戶
      與匯和公司簽約，匯款至香港永亨銀行澳門分行匯和公司
      帳戶，並在晶鑫公司從事外幣買賣、外匯保證金交易，
      且因晶鑫公司設立開幕之初，將營利事業證懸掛在公司
      內，故清楚晶鑫公司許可經營項目為何等語（參本院卷
      第51頁第6 行、第413 頁倒數第13行、第414 頁第2 行、
      第75頁不爭執事項第二、三、六至十項）。且證人己○○
      亦於偵查中證述：晶鑫公司有提供場地及設備供客戶觀
      看外幣買賣盤勢，伊自86年1 月起至90年9 月間止，間斷
      地在晶鑫公司接掌人事職務，工作內容以教導客戶認識
      基本英文、外幣買賣價格及如何看盤、面試應徵人員、為
      新進人員授課以教導如何計算直接貨幣、間接貨幣等事項
      ，被告係人事主管，並訓練人事部門人員如何面試、上課
      等語明確（見偵卷二第15頁第3 至5 行、第17頁第4 至5
      行、倒數第1 行、第18頁第1 至3 行；偵卷九第19頁倒數
      2 至5 行、第22頁第2 至4 行）。則關於訓練從事期貨交
      易業務人員及招攬客戶後，教導期貨交易知識、看盤及計
      算，乃違法經營期貨經理及期貨顧問事業所不可或缺，被
      告既於晶鑫公司任職，期間長達1 年餘，所任又是主管
      職位，且已事前知悉晶鑫公司在營業項目外，違法經營
      期貨經理、期貨顧問事業，仍擔任人事主任之主管職務，
      領取薪資，分擔上開指導新進人員、客戶等違法經營期貨
      經理及顧問事業之犯罪行為重要部分，是其對於晶鑫公
      司未經許可，擅自經營期貨經理事業及期貨顧問事業之事
      實，自難諉為不知。故被告上開所辯，為不可採。
（四）綜上所述，本件事證明確，被告犯行應堪認定。
三、被告行為後，刑法業已於94年2 月2 日、95年6 月14日修正
    公佈，並均自95年7 月1 日施行，參酌最高法院95年5 月23
    日刑事庭第8 次會議決議，應依刑法第2 條第1 項之規定，
    為新舊法比較。而修正前刑法第33條第5 款規定：「罰金：
    1 元以上。」，修正後該款規定「罰金：新台幣1000元以上
    」，是比較新舊法結果，以舊法較有利於行為人，自應依刑
    法第2 條第1 項前段之規定，適用行為時即修正前之刑法規
    定處斷。至刑法第28條關於共犯之規定雖有修正，修正施行
    前係規定「2 人以上共同實施犯罪之行為者，皆為正犯」，
    修正施行後則規定「2 人以上共同實行犯罪之行為者，皆為
    正犯」，修法後將完全未參與犯罪行為實行之陰謀共同正犯
    及預備共同正犯刪除。惟本案被告對於本件犯行既有犯意聯
    絡及行為分擔，不論依修正前後之規定，均構成共同正犯，
    是上開規定之修正，對於被告而言，並無有利或不利之情形
    ，應逕依修正後之刑法第28條，論以共同正犯。
四、核被告丙○○所為，係違反期貨交易法第112 條第5 款之未
    經許可，擅自經營期貨經理事業及期貨顧問事業。被告自87
    年至88年6 月間之任職晶鑫公司期間內，與自稱「戊○○
    」之成年人、黃建社、王振記（犯意聯絡期間自88年4 月間
    止）、乙○○、己○○（自87年間丙○○任職起至87年5 月
    8 日己○○暫時離職止之己○○任職晶鑫公司之期間），
    就上開犯行，有犯意聯絡及行為分擔，為共同正犯。王振記
    參與本件犯行，業經臺灣高等法院高雄分院以93年度上更(
     一)字 第299 號判決確定，檢察官漏未論以共同正犯，尚
    有未恰。又甲○○與被告，乃分別先後任職晶鑫公司，各
    自於任職期間參與違反期貨交易法之犯行，尚難認有何犯意
    聯絡或行為分擔，自不能認係共同正犯。被告基於經營同一
    事業之目的，在同一時期內多次、反覆經營期貨經理事業及
    期貨顧問事業，係其經營業務範圍，為實質上一罪，仍均僅
    成立一罪。爰審酌被告非法經營期貨交易，破壞金融制度及
    秩序，惡害非輕，及其參與晶鑫公司經營期貨事業之期間
    、犯罪之動機、方法及手段等一切情狀，量處如主文所示之
    刑。末查，被告本件犯罪行為之時間，在96年4 月24 日 以
    前，核符中華民國九十六年罪犯減刑條例第2 條規定，應依
    同條例第2 條第1 項第3 款，減其宣告刑2 分之1 如主文所
    示。因被告犯後否認犯行，難認確有悔意，且其尚有常業詐
    欺等案件，業經起訴、追加起訴及移送併案在案（起訴案號
    ：臺灣臺北地方法院檢察署95年度偵字第9373號、95 年 度
    偵字第1195號；追加起訴案號：95年度偵字第12142 號、95
    年度偵字第13368 號；併案審理二號：95年度偵緝字第2604
    、2605號；前經臺灣高等法院以96年度上訴字第174 號判決
    判處1 年2 月，尚未確定），是經本院審酌上揭情狀後，認
    應以量處如主文所示之刑度方為適當，並認被告仍應受刑之
    執行，不宜遽予宣告緩刑，併此敘明。
五、不另為無罪諭知部分：
（一）公訴意旨另以：被告除前開論罪科刑部分外，至晶鑫公
      司於90年8 月底倒閉前，期間均有與乙○○、甲○○、己○○、黃建社、余峰台及自稱「戊○○」之人，共同以前
      揭方式，未經許可，擅自經營期貨經理事業及期貨顧問事
      業，而違反期貨交易法罪嫌等語。
（二）按「犯罪事實應依證據認定之，無證據不得認定其犯罪事
      實」，刑事訴訟法第154 條第2 項定有明文。檢察官認被
      告丙○○此部分違反期貨交易法罪嫌，無非係以：丁○○
      、己○○之供證、被告之供述；及匯款單、晶鑫公司出
      具之餘額結算表、辦理聯名帳戶之通知匯和公司收據等證
      據，資為論罪之依據。而證人辛○○亦於偵查中證述：於
      90年3 月間，前往晶鑫公司要求領回之前在嘉鑫公司匯
      款之款項時，有見到自稱「戊○○」之人及丙○○，且表
      示公司將結束營業，人事方面有調動等語（見偵卷九第33
      頁）。惟查，被告於本院審理時供陳：伊自88年6 月後，
      即未在晶鑫公司任職，且父親於88年11月間過世後，鮮
      少前往晶鑫公司，僅因與男友同住在高雄地區，時而返
      回公司看看，並未參與公司事務等語（參本院卷第51頁第
      6 行、第413 頁）。且依卷附財政部臺北市國稅局90年度
      綜合所得稅各類所得資料清單所載（參本院卷第178 頁）
      ，可知被告前1 年度（即89年）所得扣繳單位並無晶鑫
      公司，顯見被告上開供詞，應可採信。因被告確自88年6
      月之後，即未在晶鑫公司任職，縱晶鑫公司自88年7
      月間起，仍有未經許可，擅自經營期貨經理事業及期貨顧
      問事業之營業行為，尚不能遽認被告參與此部分之犯行。
      檢察官所提上開證據，僅能證明曾文豔曾在晶鑫公司投
      資期貨，且其所投入資金，遭自稱「戊○○」之人侵占；
      以及證人辛○○曾於90年3 月間，偶然在晶鑫公司見及
      被告1 次。然被告既曾任職晶鑫公司，離職後縱有至公
      司探訪，談及公司現時營運情形，尚屬常情，無法據以斷
      論被告必仍參與公司經營或業務執行，是檢察官所舉上開
      證據，但不足以證明被告於前開論罪科刑所示之期間外，
      另曾任職於晶鑫公司，並未經許可，共同擅自經營期貨
      經理事業及期貨顧問事業之犯行。此外，復無其他積極證
      據足資認定被告有此部分之犯行，此部分犯罪不能證明，
      原應為無罪之諭知，惟公訴意旨認此部分與前開有罪部分
      ，具有實質上一罪關係，爰不另為無罪判決之諭知。
據上論斷，應依刑事訴訟法第299 條第1 項前段，期貨交易法第
112 條第5 款，刑法第11條前段、第2 條第1 項前段、第28 條
，中華民國九十六年罪犯減刑條例第2 條第1 項第3 款、第7條
，判決如主文。
本案經檢察官庚○○到庭執行職務。
中　　華　　民　　國　　96　　年　　12　　月　　31　　日
                  刑事第十五庭審判長法  官  方百正
                                    法  官  方錦源
                                    法　官  戴韻玲
以上正本證明與原本無異。
如不服本判決應於收受本判決後10日內向本院提出上訴書狀，並
應敘述具體理由，如未敘述上訴理由者，應於上訴期間屆滿後20
日內補提理由書狀於本院（均須按他造當事人之人數附繕本）「
切勿逕送上級法院」。
中　　華　　民　　國　　96　　年　　12　　月　　31　　日
　　　　　　　　　　　　　　　　　  書記官  王雪招
附錄本判決論罪之法條
期貨交易法第112條
有下列情事之一者，處 7 年以下有期徒刑，得併科新臺幣 3 百
萬元以下罰金：
一  未經許可，擅自經營期貨交易所或期貨交易所業務者。
二  未經許可，擅自經營期貨結算機構者。
三  違反第 56 條第 1 項之規定者。
四  未經許可，擅自經營槓桿交易商者。
五  未經許可，擅自經營期貨信託事業、期貨經理事業、期貨顧
    問事業或其他期貨服務事業者。
六  期貨信託事業違反第 84 條第 1 項規定募集期貨信託基金者
    。
七  違反第106 條、第107 條或第108 條第1 項之規定者。
